臺灣高等法院刑事判決　　　　　　　　　　　　　九十二年度上訴字第一六三０號
　　上　訴　人
　　即　被　告　甲○○○
　　選任辯護人　曾海光律師
右上訴人因偽造有價證券等案件，不服臺灣基隆地方法院九十二年度訴字第五一號，
中華民國九十二年四月三日第一審判決（起訴案號：臺灣基隆地方法院檢察署九十一
年度調偵字第五九號），提起上訴，本院判決如左：
    主  文
原判決撤銷。
甲○○○連續意圖供行使之用，而偽造有價證券，處有期徒刑貳年，緩刑伍年。
如附表所示以「林忠敏」、「黃瑞章」為發票人部分之本票均沒收。
    事  實
一、甲○○○因缺款捐贈廟宇，遂於民國（下同）八十三年十二月起參加乙○○所邀
    集之合會，每會會款為新臺幣（下同）二萬元，合會會員包含會首共計三十九人
    次，合會係自八十三年十二月起，該第一次合會金由會首取得，另八十四年一月
    起至八十七年二月止由會員投標，甲○○○以自己名義參加十會，然在合會單上
    係記載以「林和子」、「王興貴」、「詹玉美」、「陳梅」、「賴招治」、「蔡
    立順」、「杜明顯」、「葉清泉」、「李國泰」、「林金億」等人之名義參加，
    然實際上支付會款及領取標得合會金之人均係甲○○○，該合會進行至八十五年
    十月間，甲○○○原本所經營之油行營運不佳及所取得之合會金均捐贈廟宇，致
    經濟發生困難而未繼續繳納會款，因此迭經乙○○催討所積欠之會款，甲○○○
    竟基於意圖供行使之用之概括犯意，先於八十六年三月二十日下午二時許，在基
    隆市○○路某珍珠奶茶店內，意圖供行使之用，簽發附表編號一、二所示本票二
    紙，並接續偽造林忠敏為共同發票人，交付賴淑絹轉交其夫乙○○而行使之，又
    於八十六年六月二十日下午二時許，簽發附表編號三、四所示本票二紙，並接續
    分別偽造黃瑞章、林忠敏為共同發票人，交付乙○○而行使之，致生損害於林忠
    敏、黃瑞章二人。
二、案經乙○○訴由臺灣基隆地方法院檢察署檢察官偵查起訴。
    理  由
一、訊據被告甲○○○固對於如附表所示四紙本票上，未徵得林忠敏、黃瑞章之同意
    偽造二人為共同發票人後，交付乙○○而行使之事實均坦白承認，惟辯稱：因告
    訴人乙○○以恐嚇之方式向其討債，其被迫方偽造林忠敏、黃瑞章為共同發票人
    云云。經查證人林忠敏、黃瑞章並未簽發附表所示本票，且亦未授權甲○○○簽
    發為共同發票人一節，業經證人林忠敏、黃瑞章於偵查中分別證述明確，核與告
    訴人乙○○指訴被告因擔保原先積欠會債務而簽發如附表所示四紙本票交其收執
    等情相符，復有該四紙本票影本附卷可證，被告確有偽造本票並持以行使甚為明
    確。雖被告辯稱告訴人以恐嚇方式逼令簽發前開四張本票云云，惟查告訴人乙○
    ○於八十六年七月二日十九時許，攜帶鋁製球棒至基隆市○○路十四巷四十一之
    四號五樓被告住處，以言詞恐嚇被告稱如不還錢要讓其家人死光光，復於同月四
    日，持鋁製球棒至同址敲壞被告住宅鐵門，前開恐嚇及毀損犯嫌均經告訴人坦承
    不諱，被告並撤回該案之毀損告訴，惟該案中毀損罪嫌部分業經檢察官以撤回告
    訴而為不起訴處分；至恐嚇罪嫌部分亦經檢察官依職權為不起訴處分，均已確定
    在案，固有原審所調取之臺灣基隆地方法院檢察署檢察官八十六年度偵字第三三
    七七號偵查卷宗及不起訴處分書附卷可按，然告訴人持球棒催討債務之事係發生
    在簽發本件附表所示四紙本票後，茍被告於八十六年三月二十日及六月二十日兩
    度簽發上開本票之時有遭告訴人恐嚇逼迫，何以之後提起毀損及恐嚇告訴時未一
    併未提出告訴？又何以於前開妨害自由等案件偵查中，在報案、警詢及檢察官訊
    問時均未隻字片語提及之前告訴人曾有當面恐嚇逼令偽造親友名義簽發本票一事
    ？橫情果有遭告訴人當面恐嚇脅迫逼令而簽發系爭本票，焉有可能如此？參以被
    告於本院審判期日所述告訴人之妻賴淑絹說為了被告倒會款一事遭告訴人打傷，
    本票一定要有人保證否則回去會再被打，伊看賴女如此才於本票上寫林忠敏、黃
    瑞章為共同發票人等語，顯見被告係基於同情賴淑娟被打處境可憐之動機，方萌
    生偽造犯意，而非遭告訴人夫妻當面恫嚇脅迫致使喪失自由意志而偽造甚明，足
    認被告仍係本於自由意志而偽造，至為灼然，況告訴人要求被告簽發本票目的乃
    為取得追償債權之憑據，其應無必要強迫被告偽造他人簽名，因對遭偽造簽發本
    票之發票人依法不得請求給付票款，該偽造之發票人對告訴人之請求清償債權並
    無實益，告訴人反有因而成立偽造有價證券罪之教唆犯或共犯之可能，衡情告訴
    人實無要求被告偽造林忠敏、黃瑞章簽名之必要。是以被告辯稱其因遭告訴人恐
    嚇而被迫偽造林忠敏、黃瑞章簽發本票，乃係卸責之詞，要無可採。本件事證明
    確，被告犯行足以認定。
二、核被告所為，係犯刑法第二百零一條第一項之意圖供行使之用而偽造有價證券罪
    。被告在附表所示本票上偽造署押之行為，係偽造有價證券之部分行為，不另論
    罪。其意圖供行使之用而偽造有價證券後復持以行使，行使之低度行為為偽造之
    高度行為所吸收，亦無庸論擬。（最高法院三十一年度上字第八八號判例參照）
    。被告行使偽造之有價證券僅供單純擔保原先所積欠之會款債務，而非以偽造之
    有價證券供作擔保或作為新債清償而借款，並無行使有價證券以外之另一借款之
    行為，不另論詐欺罪（最高法院二十五年度上字第一八一四號、三十一年度上字
    第四０九號判例、四十三年度臺非字第四五號判例及六十二年度第一次刑庭庭長
    會議決議〈一〉）。又被告於八十六年三月二十日，分別偽造「林忠敏」署押各
    一枚於如附表編號一、二所示之本票為共同發票人，及於八十六年六月二十日，
    分別偽造「林忠敏」、「黃瑞章」之署押各一枚於如附表編號三、四之本票上為
    共同發票人，其每次偽造之本票雖為二張，然係於密切接近之時間在同地實施，
    偽造後均一併交付告訴人之妻賴淑絹而擔保原先積欠之會款債務，各行為之獨立
    性極為薄弱，依一般社會健全觀念，在時間差距上，難以強行分開，在刑法評價
    上，以視為數個舉動之接續施行，合為包括之一行為予以評價，較為合理，應屬
    接續犯，僅成立單純之包括一罪。至其先後二次偽造犯行，時間緊接，手段相若
    犯罪構成要件相同，顯係基於概括犯意反覆為之，為連續犯，應依刑法第五十六
    條前段規定以一罪論，惟本院認無再依刑法第五十六條但書規定加重其刑之必要
    。又被告標取所加入告訴人邀集之互助會款，均捐贈於告訴人之姊所主持廟宇，
    嗣因原本所經營之油行營運不佳經濟發生困難無力繼續繳納會款，迭經告訴人催
    討，方偽造親友為共同發票人之上開本票供擔保原先所積欠之會款債務，隨後並
    即告知林忠敏及黃瑞章，對此被害人林忠敏、黃瑞章均表示諒解不願追究，告訴
    人其後以恐嚇、毀損方式逼債，被告亦撤回告訴不願追究，益見其本性善良，僅
    因一時失慮以親友名義偽造本票致罹重典，情輕法重，在客觀上顯足以引起一般
    的同情，雖科以法定最低刑度之刑，猶嫌過重，已合於刑法第五十九條之規定，
    應依法減輕其刑。
三、原審予以論罪科刑固非無見，惟查(一)被告於八十六年三月二十日分別偽造「林忠
    敏」署押各一枚於如附表編號一、二所示之本票為共同發票人，於八十六年六月
    二十日分別偽造「林忠敏」、「黃瑞章」之署押各一枚於如附表編號三、四之本
    票上為共同發票人，其每次偽造之本票雖為二張，然均係於密切接近之時間在同
    地實施，偽造後一併交付以擔保原先積欠之會款債務，各行為之獨立性極為薄弱
    ，依一般社會健全觀念，在時間差距上自難以強行分開，在刑法評價上以視為數
    個舉動之接續施行，合為包括之一行為予以評價，應屬接續犯，僅成立單純之包
    括一罪。至其先後於八十六年三月二十日、六月二十日之二次偽造犯行始論以連
    續犯，原審認被告先後四次偽造犯行並論以連續犯，尚有未洽。(二)偽造之有價證
    券，不問屬於犯人與否，沒收之，刑法第二百零五條定有明文，而在票據上簽名
    者，依票上所載文義負責，二人以上共同簽名者，應連帶負責；又票據之偽造或
    票據上簽名之偽造，不影響於真正簽名之效力，從而二人以上共同在本票之發票
    人欄簽名者，應連帶負發票人責任，倘其中有部分屬於偽造，雖不影響於其餘真
    正簽名者之效力，但偽造之部分，仍應依上開規定，諭知沒收。本件被告於簽發
    本票時，亦一併偽造其親友林忠敏或黃瑞章之簽名，而偽造其親友林忠敏或黃瑞
    章為共同發票人之本票。則關於偽造各該親友林忠敏、黃瑞章之本票部分，仍應
    依上開規定宣告沒收，方為合法（最高法院九十年度臺上字第一七三三號判決意
    旨參照）。乃原審判決僅諭知沒收如附表所示本票上偽造之署押亦即偽造之林忠
    敏之簽名三枚及黃瑞章之簽名一枚，自有未合。(三)被告犯罪情狀顯可憫恕，已如
    前述，原審未予審酌減刑，亦有未洽。被告上訴意旨，其中指摘原判決量刑過重
    部分為有理由，否認犯罪而指摘原判決不當部分雖無理由，惟原判決既有上述之
    可議，自應將原判決撤銷改判。爰審酌被告素行良好，並無前科，所標取加入告
    訴人邀集之互助會款均捐贈於告訴人之姊所主持之廟宇，嗣因原本經營之油行營
    運不佳經濟發生困難始無力繼續繳納會款，情有可原，迭經告訴人催討，因同情
    告訴人之妻處境可憐方萌生偽造犯意之動機，亦屬可憫，且上開以親友為共同發
    票人之本票，僅供擔保原先所積欠之會款債務，損害不大，告訴人其後以恐嚇、
    毀損方式逼債，經撤回告訴不願追究，亦見其本性良善，犯罪手段非屬惡重，情
    節亦非重大，且犯後悔意甚殷，情輕法重等一切情狀，量處如主文第二項所示之
    刑。又查被告未曾受有期徒刑以上刑之宣告，此有本院被告全國前案紀錄表一份
    存卷可參，偶因一時失察致罹刑章，惡性非重，犯後即表明負責意願，並徵得被
    害人林忠敏、黃瑞章一致表示諒解不願追究，經此科刑教訓，日後當知警惕而無
    再犯之虞，故本院認其所受上開刑之宣告，以暫不執行為適當，併予宣告緩刑五
    年，以啟自新。如附表所示本票四紙，其中編號一、二、四之共同發票人係被告
    與林忠敏，其中編號三之共同發票人係被告與黃瑞章，該四紙本票僅「林忠敏」
    、「黃瑞章」部分係屬偽造，依票據法第十五條規定，不影響真正簽名之被告在
    該四紙本票上簽名之效力，為避免影響合法執票人對於真正發票人之票據權利，
    自不得將整張有價證券宣告沒收，是依刑法第二百零五條之規定，不問屬於犯人
    與否，僅就各該本票關於偽造徐「林忠敏」、「黃瑞章」為共同發票人部分沒收
    （最高法院八十四年度臺上字第一五五０號判例參照）。至該四紙本票上偽造之
    「林忠敏」署押三枚、「黃瑞章」署押一枚，因就各該本票關於偽造「林忠敏」
    、「黃瑞章」為共同發票人部分已經沒收而包括在內，毋庸重為沒收之宣告（最
    高法院六十三年度臺上字第二七七０號判例參照）。
四、公訴意旨另略以：被告甲○○○於八十四年間一月意圖為自己不法之所有，起意
    詐取合會款項，而捏造「王興貴」、「詹玉美」、「陳梅」、「賴招治」、「蔡
    立順」、「杜明顯」、「葉清泉」、「李國泰」、「林金億」等九人之名義參加
    告訴人乙○○所召集每會為二萬元之合會，並陸續於八十四年一、四、五、六、
    十一月，及八十五年二、五、八月，以前揭捏造之人名義投標而標取合會金，共
    計詐得一百九十九萬五千八百二十元，因認被告涉嫌詐欺罪嫌云云。按犯罪事實
    應依證據認定之，無證據不得認定其犯罪事實；次按不能證明被告犯罪或其行為
    不罰者，應諭知無罪之判決，刑事訴訟法第一百五十四條第二項、第三百零一條
    第一項分別定有明文。又認定不利於被告之事實，須依積極證據，苟積極證據不
    足為不利於被告事實之認定時，即應為有利於被告之認定，更不必有何有利之證
    據，最高法院三十年度上字第八一六號著有判例。訊據被告堅決否認向告訴人乙
    ○○謊稱係合會單上記載之十個不同之人參加合會，並辯稱：其向告訴人明白表
    示自己參加十會，並未詐稱係十個不同人之參加合會，且事後乃因經營之礦油行
    停業，及所有款項均捐贈廟宇導致資力不足無法繼續繳付會款等語。而經證人即
    告訴人之妻賴淑絹於原審證述：會單上所記載「林和子」及「王興貴」等九人姓
    名係甲○○○提供，但其未曾陳述該十人與其何關係，僅說十會由其全權負責，
    而投標時被告均未到現場，均打電話給她，告知其為甲○○○後，並未指定姓名
    ，僅告知標金數額，即由其代寫標單投標，且給付得標之合會金亦係直接匯到甲
    ○○○帳戶內等語。又參諸自被告無法繳納會款時起，告訴人均僅向被告一人催
    繳十會之會款。堪信告訴人亦知悉被告係一人參加十會，而非被告確實另邀集九
    人參加告訴人所召集合會，否則被告投標時不至於僅告知證人賴淑絹標金而已，
    卻未指定投標者姓名，且本件告訴人也不會在被告無法繼續繳納十會會款後，僅
    向被告一人催討全數會款而已。是以告訴人係在明知被告個人參加十會之情形下
    而仍同意被告參加合會，告訴人並無陷於錯誤可言，而會單上之姓名無論係由被
    告提供或告訴人自己填寫，告訴人既係明知被告係實際上係自己參加十會，則無
    對告訴人施用詐術可言，且被告參加告訴人合會之初，乃經營礦油行收入頗豐，
    此除經被告供述外，告訴人亦坦承被告當時確實經營礦油行，因此足信被告於參
    加告訴人邀集之合會之初，有資力繳納十會會款，而在合會進行約一年八月後，
    被告方無力繳納會款，足信此無力繳納會款乃事後發生資力變動之狀況方無法繼
    續繳納會款，要難以事後發生無法事先預見之資力變動狀況，而推認被告於一年
    八月前參與合會之際即有詐欺之犯行。又被告乃為捐贈廟宇方參加此合會，故其
    連續標取會款以取得款項捐贈，乃符合其參加合會之動機，是以要難以標取多數
    合會金而認其目的僅為詐取合會金。是以本件被告無法繳納會款乃屬一般之債務
    不履行民事糾紛，顯與詐欺罪構成要件有間，不得認被告成立詐欺罪，本應為無
    罪之諭知，然公訴人認此部分犯罪事實與前揭有罪部分有裁判上一罪關係，爰不
    另為無罪之諭知，附此敘明。
據上論斷，應依刑事訴訟法第三百六十九條第一項前段、第三百六十四條、第二百九
十九條第一項前段，刑法第五十六條前段、第二百零一條第一項、第五十九條、第七
十四條第一款、第二百零五條，罰金罰鍰提高標準條例第一條前段，判決如主文。
本案經檢察官陳明光到庭執行職務。
中　　　華　　　民　　　國　　　九十三　　　年 　　三 　　月 　　十 　　日
                              臺灣高等法院刑事第十八庭
                                  審判長法  官　吳　　　敦
                                        法  官  林　勤　綱
                                        法  官  梁　宏　哲
右正本證明與原本無異。
如不服本判決，應於收受送達後十日內向本院提出上訴書狀，其未敘述上訴理由者，
並得於提起上訴後十日內向本院補提理由書狀（均須按他造當事人之人數附繕本）。
                                        書記官　劉　貞　達
中　　　華　　　民　　　國　　　九十三　　　年 　　三 　　月 　　十 　　日
附表：
編號  票據號碼       發票日      票面金額    到期日        發票人
0    000000   0十六年    三十萬五千  八十六年      甲○○○
                     三月二十日  二百八十元  六月二十日    林忠敏
0    000000   0十六年    二十八萬八  八十六年      甲○○○
                     三月二十日  千元        十二月二十日  林忠敏
0    000000   0十六年    二十八萬    八十六年      甲○○○
                     六月二十日  八千元      九月二十日    黃瑞章
0    000000   0十六年    十九萬      八十七年      甲○○○
                     六月二十日  二千元      二月二十日    林忠敏
附錄本案論罪科刑法條全文
刑法第二百零一條第一項：
意圖供行使之用，而偽造、變造公債票、公司股票或其他有價證券者，處三年以上十
年以下有期徒刑，得併科三千元以下罰金。
